臺灣臺中地方法院民事判決　九十年重訴字第一二三九號
　　原　　　告　己○○
　　　　　　　　甲○○○
　　　　　　　　辰○○
　　　　　　　　卯○○
　　　　　　　　巳○○
　　複　代理人　午○○
　　法定代理人　戊○○
右當事人間請求損害賠償事件，本院判決如左：
　　主　　　文
原告之訴駁回。
訴訟費用由原告負擔。
　　事　　　實
甲、原告方面：
一、聲明：（一）被告應給付原告甲○○○新台幣（下同）一百十九萬五千六百八十五元，
　　及自起訴狀繕本送達之翌日起至清償日止，按年息百之五計算之利息。（二）被告應給
　　付原告己○○五百四十萬三千三百八十五元，及自起訴狀繕本送達之翌日起至清償日止
　　，按年息百之五計算之利息。（三）被告應給付第三人丙○○四百四十四萬八千三百六
　　十三元，及自起訴狀繕本送達之翌日起至清償日止，按年息百之五計算之利息。再由（
　　１）原告辰○○代位受領其中一百二十五萬一千三百十五元及利息。（２）第三人丙○○給付第三人乙○○○其中一百二十三萬六千一百七十元及利息，並由原告辰○○代位
　　受領。（３）原告巳○○代位受領其中八十六萬三千二百八十八元及利息。（４）第三
　　人丙○○給付第三人丁○○其中一百零九萬七千五百九十元及利息，並由原告卯○○代
　　位受領。
二、陳述：
（一）緣台中縣豐原市○○段第三九地號（重測前為翁子段第一○四之二號）、三八地號（
　　　重測前為翁子段第一○五之三號）、五七地號（重測前為翁子段第一○五之一號）、
　　　五八地號（重測前為翁子段第一○五之四號）、五九地號（重測前為翁子段第一○五
　　　之五號）、六○地號（重測前為翁子段第一○五之六號）、六一地號（重測前為翁子
　　　段第一○五之七號）等七筆土地（下稱系爭土地）（註：後六筆土地係原翁子段第一
　　　○五之一地號、同段第七四六之七一地號田地所分割），皆係於民國（下同）七十七
　　　年二月二日由訴外人丑○○、癸○○、庚○○、辛○○、壬○○、寅○○、張耀彊、
　　　子○○等九人，以每坪一萬五千元之價格，售予被告，並由被告之代表人林益偉與丑
　　　○○等九人簽訂土地不動產買賣契約書。
（二）嗣於八十六年十月二十日，由被告將系爭土地中之順豐段第三九地號田地（即重測前
　　　之翁子段第一○四之二號）、同段第三八號（即重測前之翁子段第一○五之三號，係
　　　由原翁子段第一○五之一地號土地所分割出），以每坪七萬元之價格，再售予原告甲○○○。
（三）於八十六年十一月五日，由被告將系爭土地中之順豐段第五八地號（即重測前之翁子
　　　段第一○五之四號）、同段第五九號（即重測之翁子段第一○五之五號）、同段第六
　　　○號（即重測之翁子段第一○五之六號）、六一（即重測之翁子段第一○五之七號）
　　　田地（以上四筆土地均由原翁子段第一○五之一地號、同段第七四六之七一地號田地
　　　所分割出），以每坪六萬元之價格，再轉售予第三人丙○○；嗣於八十六年十一月六
　　　日第三人丙○○與原告巳○○、第三人丁○○、第三人乙○○○四人，簽立共同合資
　　　承買上開土地之共有物分割協議合約書（註：即系爭四筆土地由前四人合夥買受），
　　　共同協議：１、由原告巳○○分得順豐段第六一地號土地。２、由第三人丁○○分得
　　　順豐段第六○地號土地。３、由第三人丙○○分得順豐段第五八地號土地。４、由第
　　　三人乙○○○分得順豐段第五九地號土地。嗣第三人丁○○再將其取得之六○號土地
　　　移轉登記予原告卯○○，第三人丙○○、乙○○○將上開五八、五九地號二筆土地於
　　　八十七年三月十三日讓渡予原告辰○○。
（四）於八十七年八月二十日被告將系爭土地中之順豐段第五七號土地（即重測前之翁子段
　　　第一○五之一號，係由原翁子段第一○五地號所分割出），以每坪六萬元之價各出售
　　　予原告己○○。
（五）是原告等分別於八十六、八十七年間或直接或輾轉向被告買得上開訴外人丑○○等九
　　　人所有之土地，依丑○○等九人與被告及被告與原告己○○、被告與原告甲○○○、
　　　被告與第三人丙○○間之買賣合約書第五條約定：「出賣人保證本件買賣之不動產為
　　　出賣人自己所有及自用土地，如有抵押權、典權、押租金及其他權利設定或有受拍賣
　　　聲請，假扣押、假處分之登記或其他有來歷不明者等瑕疵應於本件手續登記日期前由
　　　出賣人負全部撤銷排除障礙或解決清楚。絕不得有使買受人蒙受任何虧損。如致使買
　　　受人蒙受損害時，出賣人應負全部賠償責任。」即出賣人有義務排除標的物權利之瑕
　　　疵，以便買受人得為完整之使用及收益，如致使買受人受有損害時，並應負全部賠償
　　　責任。
（六）按六十五年二月十六日訂定之都市計畫法台灣省施行細則二十七條（八十九年十二月
　　　一十九日訂定新法，於第二十九條）及實施區域計畫建築管理辦法第五條規定，農業
　　　區為保持農業生產而劃定，除保持農業生產外，僅得申請建築農舍及農業產銷必要設
　　　施，且農舍之建築面積不得超過申請人所有耕地（或農場）及已有建築用地合計面積
　　　十分之一。是原告乃依上開規定，於系爭土地上申請建蓋農舍，惟未獲主管機關允許
　　　。至此原告始悉系爭土地均遭規劃為鄰地之空地比使用，不得在上開土地上申請建蓋
　　　農舍。按上開都市計畫法台灣省施行細則二十七條規定，都市計畫農業區內之農地，
　　　其已申請建築者，包括十分之一農舍面積及十分之九農地，嗣後不論該十分之九是否
　　　分割，均不得再行申請建築）。是原告仍依雙方土地買賣契約書第五條之約定，於九
　　　十年七月十三日以存證信函促請被告出面解決，惟被告主張其於向丑○○等人買受系
　　　爭土地後並未將系爭土地申請建築並於系爭土地上設定法定空地比登記，顯然系爭土
　　　地之空地比係於被告向丑○○等人買受前即為設定，即系爭土地之空地比登記應係丑
　　　○○等人所設定。
（七）按出賣人應擔保第三人就買賣標的物，對於買受人不得主張任何權利，出賣人違反此
　　　項義務者，買受人得依關於債務不履行之規定行使權利，民法第三百四十九條、第三
　　　百五十三條所規定。本件系爭土地因遭訴外人丑○○等人申請建築，設定為法定空地
　　　比，致無法再行蓋建農舍，使買受人原得於農地十分之一面積內建築農舍之權利受限
　　　制，無法利用，該系爭土地並非交付，係屬給付不完全，依前民法第三百五十三條之
　　　規定，原告自得依債務不履行之相關規定行使權利即依民法第二二七條、第二百二十
　　　六條第一項規定請求損害賠償。而依給付遲延及給付不能之規定，買受人自得請求出
　　　賣人先加補正，設法除去該限制；如不能補正，可在不解決契約下，請求損害賠償。
　　　是在瑕疵未補正除去時，原告自得依法請求出賣即被告塗銷系爭土地上之空地比設定
　　　；如不能補正，被告亦應依買受人所受之損害，加以賠償。惟於本件此補正之方法顯
　　　有困難，乃請求損害賠償。其請求之金額依原告等人分別取得之面積與公告現值計算
　　　，而如附表。
（八）債務人怠於行使權利時，債權人因保全債權，得以自己名義，行使其權利，民法第二
　　　百四十二條前段定有明文。查系爭土地係原告等輾轉自第三人丙○○、乙○○○、丁○○向訴外人丑○○等人買得或讓與而得，因第三人丙○○、乙○○○、丁○○等人
　　　已將系爭土地所有權移轉予原告，而未對被告行使任何權利，爰以自己名義，代位第
　　　三人丙○○、乙○○○、丁○○向被告請求損害賠償。
（九）對於被告抗辯所為之陳述：
　１、民法第三百四十九條之權利瑕疵擔保責任，凡第三人主張之權利，使買受人取得之權
　　　利不能完整實現者均屬之，而第三人主張之權利應依客觀事實認定之，非必有第三人
　　　出面主張，縱實第三人未出面主張，然而買受人取得之權利，確因出賣人或第三人為
　　　私法之目的或利益，而為一定法律行為或依法律規定之作為，使出賣人或第三人對買
　　　受人取得之權利享有使用、收益之權益，致使買受人取得之權利受到限制，存有不能
　　　完整實現所有權能之瑕疵之客觀事實，難謂不存在權利之瑕疵。
　２、又依民法第七百六十五條規定，所有權乃係所有人對於標的物得為全面及概括占有、
　　　管理、使用、收益及處分，即具有對標的物全面支配不可分割之特性，並具有排他性
　　　，得排除他人不法之侵奪、干擾或妨害。而所謂的法令限制係指國家之法律及行政機
　　　關依法律所領布之命令而言，至於第三人為其私人之利益而於標的物上設定權利（法
　　　定空地比）所導致之結果，要與法令限制不同。
　　　本件訴外人丑○○等九人在系爭七筆土地上申請建築農舍，嗣後並將其設定為其農舍
　　　十之九空地比部分賣予被告，被告再前之轉售予原告等人，不論原告是否在該地上建
　　　築農舍，自已無法行使，權利自屬有瑕疵，被告自應負賠償責任。三、證據：提出
　　　不動產買賣契約書影本四份、土地登記簿謄本七份、地籍圖謄本乙件、共有物分割協
　　　議書影本乙份、存證信函影本乙件、讓渡書影本乙件、法定空地比分割證明文件乙件
　　　為證。
乙、被告方面：
一、聲明：原告之訴駁回。
二、陳述：
（一）本件系爭不動產分別登記予原告己○○、甲○○○、訴外人丙○○時，並無抵押權、
　　　典權、租賃及其他權利設定之負擔，亦無強制執行或假扣押、假處分之查封登記，更
　　　無任何來歷不明之第三人向原告己○○、甲○○○及訴外人丙○○主張任何權利，此
　　　為原告等所不爭。是系爭不動產並無任何權利瑕疵。至系爭不動產之農地無法建築農
　　　舍，乃都市計劃法、農業發展條例及農業用地興建農舍辦法等相關農業法令之限制，
　　　並非係第三人向原告己○○、甲○○○及訴外人丙○○主張任何權利之結果，是縱系
　　　爭農地無法建築農舍，亦非屬民法第三百四十九條及不動產買賣契約書第五條所定之
　　　權利瑕疵。
（二）次按買受人於契約成立時，知有權利之瑕疵者，出賣人不負擔保責任。民法第三百五
　　　十一條定有明文。退步言之，縱認系爭農地無法建築農舍係屬權利之瑕疵。然都市計
　　　劃法第二十三條明定：「細部計畫擬定後，除首都、直轄市應報由內政部核定實施外
　　　，其餘一律由該管省政府核定實施，並應於公布實施後一年內豎立椿誌座標，辦理地
　　　籍分割測量，並將道路及其他公共設施用地、土地使用分區之界線測繪於地籍圖上，
　　　以供公眾閱覽或申請謄本之用。」是於都市計畫農業區內之農地，其已於十分之一農
　　　地申請建築者，嗣後不論該十分之九是否分割，固均不得再申請建築，惟於此農舍建
　　　築之情事，建築主管機關應於都市計畫及地籍套繪圖上著色標示之，以供公眾閱覽或
　　　申請謄本之用。既農地已申請建築農舍，業經建築主管機關於都市計畫及地籍套繪圖
　　　對外公示，原告等得向台中縣政府建管機關申請閱覽系爭農地是否經申請建築農舍，
　　　對於系爭農地業經申請建築乙節，自不容原告推諉不知，是縱系爭農地有原告等所謂
　　　不能建築農舍之情形，亦為原告己○○、甲○○○及訴外人丙○○於契約成立時所知
　　　，則依上開條文規定，被告對此自亦不負瑕疵擔保之責。
（三）系爭農地並無權利瑕疵之存在，是原告之請求被告應負損害賠償責任，已屬無據。且
　　　原告辰○○、卯○○、巳○○等另行主張依民法第二百四十二條之規定，代位行使丙○○之權利，亦顯不合於該條代位權之規定，亦未見原告辰○○等舉證證明之，自無
　　　足採。又原告等所謂之損害為系爭農地不能興建農舍之損害，渠等卻以系爭土地之公
　　　告現值乘以面積以計算其損害（如起訴狀），其計算方亦與不能興建農舍之損害無關
　　　。
　　理　　　由
一、本件原告起訴主張，系爭七筆田地係被告於七十七年二月二日，以每坪一萬五千元之價
　　格，向訴外人丑○○等九人買受，嗣八十六年十月二十日，被告將系爭土地中之順豐段
　　第三九地號、同段第三八號二筆田地，以每坪七萬元之價格，再售予原告甲○○○。另
　　於八十六年十一月五日，由被告將系爭土地中之順豐段第五八地號、同段第五九號、同
　　段第六○號、六一號四筆田地，以每坪六萬元之價格，再轉售予第三人丙○○（實即丙○○、丁○○、乙○○○、原告巳○○四人合夥），嗣於八十六年十一月六日，第三人
　　丙○○、丁○○、乙○○○、原告巳○○共同協議，由原告巳○○分得順豐段第六一地
　　號土地，第三人丁○○分得順豐段第六○地號土地、第三人丙○○分得順豐段第五八地
　　號土地、第三人乙○○○分得順豐段第五九地號土地，嗣第三人丁○○再將其取得之六
　　○號土地移轉登記予原告卯○○，第三人丙○○、乙○○○則將上開五八、五九地號二
　　筆土地於八十七年三月十三日讓渡予原告辰○○。另被告於八十七年八月二十日將系爭
　　土地中之順豐段第五七號土地，以每坪六萬元之價格出售予原告己○○。是原告等係分
　　別於八十六、八十七年間或直接或輾轉向被告買得系爭七筆土地，依丑○○等九人與被
　　告及被告與原告己○○、被告與原告甲○○○、被告與第三人丙○○間之買賣合約書第
　　五條約定：「出賣人保證本件買賣之不動產為出賣人自己所有及自用土地，如有抵押權
　　、典權、押租金及其他權利設定或有受拍賣聲請，假扣押、假處分之登記或其他有來歷
　　不明者等瑕疵應於本件手續登記日期前由出賣人負全部撤銷排除障礙或解決清楚。絕不
　　得有使買受人蒙受任何虧損。如致使買受人蒙受損害時，出賣人應負全部賠償責任。」
　　，此即出賣人有義務排除標的物權利之瑕疵，以便買受人得為完整之使用及收益，如致
　　使買受人受有損害時，並應負全部賠償責任。然因系爭七筆土地除三九地號土地外，係
　　經原翁子段第一○五之一地號、同段第七四六之七一地號田地所分割出，而依原都市計
　　畫法台灣省施行細則二十七條及實施區域計畫建築管理辦法第五條規定，農業區為保持
　　農業生產而劃定，除保持農業生產外，僅得申請建築農舍及農業產銷必要設施，且農舍
　　之建築面積不得超過申請人所有耕地（或農場）及已有建築用地合計面積十分之一。
　　是原告乃依上開規定，於系爭土地上申請建蓋農舍，惟未獲主管機關允許。至此原告始
　　悉系爭土地均遭規劃為鄰地之空地比使用，不得在上開土地上申請建蓋農舍。按上開都
　　市計畫法台灣省施行細則二十七條規定，都市計畫農業區內之農地，其已申請建築者，
　　包括十分之一農舍面積及十分之九農地，嗣後不論該十分之九是否分割，均不得再行申
　　請建築）。按出賣人應擔保第三人就買賣標的物，對於買受人不得主張任何權利，出賣
　　人違反此項義務者，買受人得依關於債務不履行之規定行使權利，民法第三百四十九條
　　、第三百五十三條所規定。且本件系爭土地因遭訴外人丑○○等人申請建築，設定為法
　　定空地比，致無法再行蓋建農舍，使買受人原得於農地十分之一面積內建築農舍之權利
　　受限制，無法利用，該系爭土地之交付，係屬給付不完全，爰依前民法第三百五十三條
　　及第二百二十七條之規定提起本件訴訟（其中系爭五八、五九、六○、六一地號四筆土
　　地部分，第三人丙○○、乙○○○、丁○○等人既已將系爭土地所有權移轉予原告，而
　　怠對被告行使上開權利，則依民法第二百四十二條之規定行使代位權），請求被告賠償
　　附表計算之金額，如聲明所示；被告則以，系爭七筆土地分別登記予原告己○○、甲○○○、訴外人丙○○時，並無抵押權、典權、租賃及其他權利設定之負擔，亦無強制執
　　行或假扣押、假處分之查封登記，更無任何來歷不明之第三人向原告己○○、甲○○○
　　及訴外人丙○○主張任何權利，此為原告等所不爭執之事實。是系爭不動產並無任何權
　　利瑕疵。至系爭不動產之農地無法建築農舍，乃都市計劃法、農業發展條例及農業用地
　　興建農舍辦法等相關農業法令之限制，並非係第三人向原告己○○、甲○○○及訴外人
　　丙○○主張任何權利之結果，是縱系爭農地無法建築農舍，亦非屬述民法第三百四十九
　　條及不動產買賣契約書第五條所定之權利瑕疵。退步言之，縱認系爭農地無法建築農係
　　屬權利之瑕疵，然依都市計劃法第二十三條規定，農地已申請建築農舍者，既經建築主
　　管機關於都市計畫及地籍套繪圖對外公示，則原告等得向台中縣政府建管機關申請閱覽
　　系爭農地是否經申請建築農舍，對於系爭農地業經申請建築乙節，自不容原告推諉不知
　　，是縱系爭農地有原告等所謂不能建築農舍之情形，亦為原告己○○、甲○○○及訴外
　　人丙○○於契約成立時所知，則依民法第三百五十一條之規定，被告對此自亦不負瑕疵
　　擔保之責。是系爭農地並無權利瑕疵之存在，是原告自無從行使代位權可言，是原告之
　　請求要無理由等語，資以抗辯。
二、按依民法第三百四十九條規定，出賣人應擔保第三人就買賣之標的物，對於買受人不得
　　主張任何權利。此即出賣人之權利瑕疵擔保責任，可分為權利無缺擔保責任（有體物、
　　無體物之買賣）及權利存在擔保責任（無體物之買賣）。所謂權利瑕疵，抽象上固指與
　　債之本旨不符之缺點而言，其具體內含，包括第三人主張權利或權利跟本不存在或權利
　　已消滅之事。而謂第三人主張權利，指凡使買受人取得之權利不能完整之實現之權利均
　　是，包括所有權及其他權利。而稱權利不存在者，指權利未曾有效成立而言，例如出賣
　　之著作權，根本未曾完成著作物。另稱權利消滅者，則指權利雖曾存有效成立，但於買
　　賣成立時業已消滅而言，例如出賣之專利權，嗣經撤銷者。本件系爭七筆田地，於被告
　　向訴外人丑○○等九人買受時，係分割自上開原翁子段第一○五之一地號、同段第七四
　　六之七一地號田地，而原分割前之田地，即已經蓋農舍或申請建築農舍，礙於都市計劃
　　法、農業發展條例及農業用地興建農舍辦法等相關農業法令之限制，嗣已無法再就原土
　　地超過十分之一以外之面積，興建農舍等情，已據兩造陳明。是系爭七筆田地不能再興
　　建農舍係所有權之使用，因法令之規定而受有限制。即所有權之使用權利或作用，部分
　　受限制，其所有權或其他權利並無第三人出面主張，亦無不存在或已消滅之情事。自非
　　系爭七筆田地之權利有何瑕疵可言。參諸，兩造間所訂買賣契約第五條之內容：「出賣
　　人保證本件買賣之不動產為出賣人自己所有及自用土地，如有抵押權、典權、押租金及
　　其他權利設定或有受拍賣聲請，假扣押、假處分之登記或其他有來歷不明者等瑕疵應於
　　本件手續登記日期前由賣人負全部撤銷排除障礙或解決清楚。絕不得有使買受人蒙受任
　　何虧損。如致使買受人蒙受損害時，出賣人應負全部賠償責任。」，亦僅係民法第三百
　　四十九條權利瑕疵擔保責任之重申，難認係出賣人對於因法令之規定致標的物所有權之
　　行使受有限制時，應負責任之依據。是本件原告無論係本於自己之權利抑或代位行使前
　　手所有權人之權利，即無主張系爭七筆田地出賣人（即被告）應負權利瑕疵擔保責任之
　　餘地。是以原告主張被告應依民法第三百五十三條之規定，應債務不履行之責任，於法
　　尚屬無據。
三、次按，債之關係的核心在於給付，即債之關係係建立在「給付義務」之上，稱之為「主
　　給義務」，乃指指債之關係（尤其是契約）上固有、必備，並用以決定債之關係（契約
　　）類型的基本義務（債之關係之要素）。本件兩造間係既買賣契約，或係基於買賣契約
　　而來。則依民法第三百四十五條、第三百四十八條之規定，出賣人即被告負有交付標的
　　物及移轉所有權之義務，本件系爭系爭七筆田地被告分別交付並移轉所有權予原告己○○、甲○○○及訴外人丙○○，既如前述，則被告就主給付義務而言，並無任何債務不
　　履行之情事甚明。另在債之關係上，除主給付義務外，尚有所謂之從給付義務，其目的
　　在於輔助主給付義務之功能，確保債權人之利益能夠獲得最大之滿足，而發生之原因則
　　或基於法律之明文規定（如民法第二百九十六條、第五百四十條等），或基於當事人約
　　定，或基於誠實信用原則及補充之契約解釋（如房屋之出賣人交付辦理所有權之登記文
　　件）。另於債之關係發展過程中，除給付義務（包括主給付義務及從給給付義務）外，
　　依其情形，尚會發生其他照顧、保管、協力、保密等附隨義務。然衡諸，本件被告與原
　　告己○○、甲○○○及訴外人丙○○間之買賣契約之履行，被告並無未盡上開任何從給
　　付義務、附隨義務之情事。是縱認民法第二百二十七條不完全給付之規定，包括附隨義
　　務之違反。則依上所述，難認本件被告有不完全給付之事實存在。又本件原告所主張者
　　，係因自違反契約而生之損害賠償責任，則其構成要件必有以可歸責之事由為必要。惟
　　本件系爭七筆田地，係於被告向訴外人丑○○等九人於買受前即已存在不能再於系爭七
　　筆田地興建農舍之事實，則縱認上開不能興建農舍之情形，係屬不完全給付，然亦難認
　　係可歸責之出賣人即被告之事由而造成。是以本件原告主張被告應付不完全給付之債務
　　不履行之賠償責任，亦屬無據，於法自有未合。
四、綜上所述，本件原告主張被告應依出賣人權利瑕疵擔保責任（民法第三百四十九條）或
　　依債務人應負不完全給付之責任（民法第二百二十七條），而負損害賠償責任（民法第
　　三百五十三條、第二百二十七條、第二百二十六條第一項），於法無據，要無理由，應
　　予駁回。至原告就其主張所遭受之損失，是否尚有其他可資主張之權利（即請求權基礎
　　），既與本件為訴訟標的無涉，乃係原告可否另行主張之問題，併予敘明。
五、據上論結，本件原告之訴無理由，依民事訴訟法第七十八條，判決如主文。
中　　　　華　　　　民　　　　國　 九十一　 年　　　四　　　 月　　二十九　　 日
　　　　　　　　　　　　　　　　　　　　　臺灣臺中地方法院民事第四庭
~B法　　　官　陳添喜
右為正本，係照原本作成。
如不服本判決，應於判決送達後二十日內，向本院提出上訴狀。
中　　　　華　　　　民　　　　國　 九十一　 年　　　四　　　 月　　二十九　　 日
~B法院書記官
~FO
      附          表
所有人    地          號  面積（平方公尺）  公告現值    請求金額
吳載淑貞  順豐段第三九號  三○三．四四      六五○○元  0000000元
吳載淑貞  順豐段第三八號  三四二．○五      同右        0000000元
己○○    順豐段第五七號  八三一．○五      同右        0000000元
辰○○    順豐段第五八號  一九二．五一      同右        0000000元
辰○○    順豐段第五九號  一九○．一八      同右        0000000元
卯○○    順豐段第六○號  一六八．八六      同右        0000000元
巳○○    順豐段第六一號  一六三．00      0000    000000元
